【裁判字號】    90,上更(一),472
【裁判日期】    900717
【裁判案由】    偽造文書等
【裁判全文】
台灣高等法院刑事判決                            九十年度上更(一)字第四七二號
    上  訴  人
    即  被  告  乙○○
    選任辯護人  王勝和
右上訴人因偽造文書等案件，不服台灣台北地方法院八十六年度自字第一○五八號中
華民國八十七年八月十九日第一審判決，提起上訴，經判決後，由最高法院發回更審
，本院判決如左：
    主  文
原判決撤銷。
乙○○無罪。
    理  由
一、自訴人李秋香、甲○○於原審自訴意旨略以：被告乙○○於民國八十五年三月間
    ，在台北市○○區○○街一六○號四樓住處，招募支票互助會，會期自八十五年
    三月二十日起至八十六年十一月二十日止。自訴人李秋香參加二會，甲○○參加
    一會，每會新台幣（下同）十萬元，連會首共二十一名。八十五年三月十九日晚
    ，在台北市○○路禾園餐廳開標，會首一次及會員二十人次同時投標開標完畢。
    自訴人李秋香為第八次以標金一萬五千五百元得標、第十一次以標金一萬五千五
    百元得標，自訴人甲○○為第十七次以標金一萬三千五百元得標。乙○○稱第十
    五次由林振山會員得標，因其無支票，由會首代開，故分別開出陽明山信用合作
    社吉林分社八一六─七帳戶，八十五年十一月二十日期、面額十八萬四千五百元
    （票號：ＫＧ0000000），八十六年二月二十日期、面額十八萬四千五百
    元（票號：ＫＧ0000000），支票兩紙交與李秋香，八十六年八月二十日
    期、面額二十萬元（票號：ＫＧ0000000），支票一紙交與甲○○。詎乙
    ○○竟意圖為自己不法之所有，所開付之支票，到期提示，均遭退票，因認被告
    乙○○涉有刑法第三百三十九條第一項之詐欺罪嫌。
二、訊據上訴人即被告乙○○堅決否認有詐欺之犯行，辯稱：伊召集互助會，除自任
    會首一會外，原邀林振山參加一會，林振山因未能親往標會而未參加，該會由伊
    頂下，故由伊簽發支票支付予各會員，起會之時有能力付款，並確實支付部分會
    款，後因遭會員倒會，連帶拖累，始付不出會錢，絕無詐欺之犯意及行為云云。
三、經查：
（一）按犯罪事實，應依證據認定，無證據不得推定其犯罪事實，刑事訴訟法第一百
      五十四條定有明文。又告（自）訴人之告（自）訴，係依被告受刑事訴追為目
      的，是其陳述是否與事實相符，仍應調查其他證據以資證明（最高法院五十二
      年台上字第一三○○號判例意旨參照）。次按，刑法第三百三十九條第一項之
      詐欺罪，必須行為人自始意圖為自己或第三人不法之所有，客觀上以欺罔之手
      段，使人陷於錯誤，欺矇被害人使為財物之交付，為犯罪構成要件。而債務人
      於債之關係成立後，其有未依約定本旨履行者，在社會一般交易經驗上常見之
      原因非一，舉凡因不可歸責於己之事由而不能給付，或因合法主張抗辯而拒絕
      給付，甚至在負債之後另行起惡意遲延給付，皆有可能。若無足可證明其自始
      意圖不法之積極證據，縱使就所負債務違約不為履行，仍為民事上之問題，要
      難以單純債務不履行狀態而推測其負債之初，已有詐欺之故意。
（二）被告係於八十五年三月十九日召募支票互助會，共二十一會，於八十五年十月
      二十日第八會時，所簽發付會款之支票始遭退票，前此所簽支票均經兌現等情
      ，為自訴人李秋香、甲○○所陳明。又經函調被告於陽明山信用合作社吉林分
      社八一六─七帳號之支票往來紀錄，該帳戶於八十五年三月間開戶後，往來尚
    無異常，迄同年十一月間，始因退票而拒絕往來，有陽信商業銀行（原陽明山
      信用合作社吉林分行）函附之往來明細影本在卷可憑。足見被告辯稱伊起會之
      初，尚有能力支付會款，僅因事後被會員倒會陷於週轉不靈才倒會等語，尚屬
      有徵，不能以被告事後停會之債務不履行事實，遽推論被告有詐欺之犯意。
（三）自訴人雖指稱被告用林振山名義跟會，然此為被告所堅決否認，雙方各執一詞
      。查自訴人代理人范律師，於原審特別陳明不告被告偽造文書（見其自訴狀及
      原審卷第五十六頁筆錄）。而被告除自任會首之一會，另參加一會，為第十五
      會得標，該會係由被告簽發支票交付會員，為自訴人所不爭執。該第十五會，
      不論被告稱由其自己名義為之或自訴人稱以林振山名義為之，既由被告簽發支
      票支付，又無林振山之背書，該支票之責任，依法由被告負擔，此為各會員所
      知悉。且被告必須在第十五會始能取得金錢，則被告在第八會停會之前，第十
      五會不特未能取得會金，反需先付會款，衡情，被告若欲以他人名義跟會標會
      之方法詐取會金，應儘早標得會款，取得金錢，不會一再按期付出金錢，而未
      能取得該會金錢。如此何能謂被告詐欺他人錢財？
（四）至自訴人所提出之會單，雖記載第十五會林振山，但被告與自訴人均稱該互助
      會原無會單。自訴人提出會單，係自訴人請案外人陳春仁依自訴人陳述所寫，
      業經證人陳春仁證明在卷。該自訴人片面找人制作之會單，尚不足採為被告不
      利之證明。
（五）證人即會員李密雖一度稱被告開標時「應該」有叫到林振山，說林振山有跟會
      云云。然李密於八十七年四月十六日於原審稱：「（開標有無唱到林振山得標
      ？）好像有，有無看到林振山的標單我忘了，會單是李秋香給我的。」、於本
      院八十八年一月二十七日證稱：「（那時他有無說林振山得標這件事？）當時
      很多人很亂，有無聽到林振山得標，我也忘記了。大家只顧著標會，我想不起
      來，沒有特別注意。」是其陳述，自己亦記憶不清，模稜兩可，該「應該」、
      「好像」不過為證人個人意見，亦不得為被告不利之認定。證人即會員鄭宇婷
      於八十七年三月二十五日於原審證稱：「那時沒聽到有叫林振山的名字，開標
      都有叫得標人的名字，但就是沒聽到叫林振山的名字。」、證人會員蔡振陸於
      八十七年八月十二日於原審證稱：「她（被告）跟我說其會頭會腳共參加二會
，沒說林振山有參加該會，開標我有在場，至於有無宣告林振山得標我忘記了
      ，被告有開支票給我，是二份，一張是他自己之會錢，亦是自己之支票。」、
      證人會員方福松於八十七年十二月二十二日於本院證稱：「（有沒有聽到林振
      山這個人？）沒有（會員名冊第十五會林振山？）沒有拿到會單，有拿到支票
      ，自己在筆記上列名字。（有無抬頭是林振山的支票？）沒有。」、證人會員
      賴智化於八十八年一月二十九日於本院證稱：「（標會之前有聽到林振山參加
      ？）沒有（標會那天有聽到林振山得標？）沒有。沒有會單現開票、現標。」
      均足證明被告並無用林振山之名義跟會及標會。
（六）本件係支票互助會，被告既於會員得標時，簽發自己之二張（二會）支票予得
      標者，苟被告冒用或表示林振山加入互助會，當係由林振山之名義簽發支票，
      或由林振山交付由其背書之他人支票，斷無由被告代付林振山支票，且無林振
      山背書之理。
（七）自訴人雖指訴被告用林振山名義標會，證人林春仁稱被告宣布林振山得標云云
      。然該會係第十五會得標，被告何以要一再為林振山支付會款？且至第八會停
      會為止，該第十五會，仍分文未取得金錢，有何利益可圖，而有犯罪動機？被
      告未從自訴人處取得該十五會會錢，如何能謂使自訴人陷於錯誤，交付金錢？
      該自訴人及陳春仁所述與事理不符，自不足採信。
四、原審認被告不構成詐欺犯行，固非無見。惟查，自訴人並未自訴被告偽造文書之
    犯行，且表明不告偽造文書罪嫌。原審對自訴人所訴被告詐欺部分，既認不構成
    犯罪，即應依法為無罪之判決，對未自訴偽造文書部分，不能為訴外裁判，乃對
    自訴人未提起自訴部分，認被告行使偽造私文書，為實體判決，對詐欺部分，未
    於主文為無罪之諭知，自有未合，而無可維持。被告上訴意旨，指摘原判決不當
    ，為有理由，應由本院將原判決撤銷，依法對自訴人控訴被告詐欺部分為無罪之
    判決。
五、自訴人僅自訴被告涉犯詐欺罪，依法本件判決不得上訴第三審，併予敘明。
六、據上論斷，應依刑事訴訟法第三百六十九條第一項前段、第三百四十三條、第三
    百零一條第一項，判決如主文。
中      華      民      國    九十    年    七      月       十七       日
                            臺灣高等法院刑事第五庭
                                審判長法  官  曾  德  水
      法  官  楊  貴  雄
                                      法  官  趙  功  恆
右正本證明與原本無異。
不得上訴。
                                      書記官  孫  佩  琳
中      華      民      國    九十    年    七      月       十七       日


司法院資訊處製作；財團法人民間司法改革基金會備份。
